臺灣臺北地方法院民事判決　　　　　 95年度保險簡上字第3號
上　訴　人　新光產物保險股份有限公司
法定代理人　乙○○
訴訟代理人　丁○○
被上訴人　　來速企業有限公司
法定代理人　丙○○
訴訟代理人　鄭文婷律師
複代理人　　許麗紅律師
上列當事人間請求給付保險金事件，上訴人對於中華民國94 年
12月16日臺灣臺北地方法院臺北簡易庭94年度北保險簡字第32號
第一審判決提起上訴，本院於96年5 月9 日言詞辯論終結，判決
如下：
    主  文
上訴駁回。
第二審訴訟費用由上訴人負擔。
    事實及理由
一、本件被上訴人起訴主張：被上訴人前以其所有車牌號碼 A9-
    195 號營業用小貨車向上訴人投保汽車第三人責任險，雙方
    約定由上訴人承保最高賠償金額「每一個人傷害」新台幣（
    下同）30萬元、「每一意外事故之傷害」60萬元、「每一意
    外事故之財損」5 萬元之第三人責任保險，保險期間自民國
    92年1 月30日中午12時起至93年1 月30日中午12時止。詎被
    上訴人之受僱人陳琦明於93年1 月30日上午11時左右，駕駛
    前揭小貨車與第三人曾文仁騎乘之車牌號碼L59-778 號機車
    ，在高雄縣湖口鄉○○路126 號前發生車禍，第三人曾文仁
    因此受有右橈骨粉碎性骨折、右股骨髁上關節內粉碎性骨折
    之傷害，所騎乘機車亦有毀損。被上訴人於車禍發生後透過
    上訴人台南分公司協調，於93年7 月28日與第三人曾文仁在
    上訴人台南分公司內達成和解並簽訂和解書，由被上訴人賠
    償第三人曾文仁因車禍所造成之機車損毀之修繕費用及人身
    部分之醫療費用等共計50萬元，被上訴人並已依和解書約定
    付訖無誤。被上訴人自得依據保險法第90條規定請求上訴人
    負賠償之責，惟上訴人於被上訴人賠償第三人曾文仁50萬元
    後，不肯履行給付保險金之義務，經被上訴人以存證信函催
    請上訴人給付，上訴人竟回函表示該公司僅願以10萬元賠付
    予被上訴人，與兩造當初約定未合，遂提起
    本件訴訟，依兩造保險契約約定：每一個人傷害保險30萬元
    、每一意外事故之財損5 萬元，請求上訴人給付35萬元之保
    險金，並自被上訴人寄發存證信函予上訴人催告給付保險金
    之翌日即93年11月17日起至清償日止，按年息5 ％計算之法
    定利息（原審判決被上訴人勝訴，上訴人不服提起上訴）。
    並聲明：駁回上訴。
二、上訴人則以：
  (一)被上訴人所指「與受害人曾文仁達成50萬元協議」之和解書
    ，實屬依法律行為而生之民事責任，非上訴人承保責任保險
    之標的。上訴人於本件應負之責任，僅限於被上訴人受侵權
    行為損害賠償之請求部分，即：醫療費用部分：受害人曾
    文仁自93年1 月31日起至93年6 月3 日止，總計支出包含健
    保給付共19,973元減少勞動能力部分：因受害人右股骨未
    完全癒合，右膝僵直繼續修養及復健3 個月，以每個月3萬
    元工資計算之勞動力損失費用9 萬元慰撫金部分：參考受
    害人所受傷害及社會身分等各項因素，賠償3 萬元。加之，
    第三人曾文仁於本件車禍事故發生乃與有過失而同為肇事原
    因，應負擔10分之3 之過失責任，故被上訴人與其受僱人應
    賠償範圍為139,973 元之10分之7 即97,841元。況依兩造簽
    訂汽車第三人責任保險條款第1 條約定，上訴人僅對於超過
    強制汽車責任保險（下簡稱強制險）給付標準以上部分對被
    保險人負賠償之責，故有必要確認第三人曾文仁所領取強制
    險金額，並予扣除。
  (二)另上訴人於被上訴人與第三人曾文仁和解當日雖有派人到場
    ，但該經辦人員於前述和解過程中，已同時闡明保險給付程
    序及限額，且在和解書「和解條件」欄中記明：「待資料補
    齊後（50日內賠付），再視送審資料。酌賠付甲方車主....
    」等語，即可知上訴人未表示同意該和解金額50萬元，並已
    明確表達仍依損害賠償範圍酌定賠償金額之意見，自無需負
    擔給付35萬元保險金之責任，原審逕認上訴人因已參與和解
    過程即應受該和解之拘束，顯有認事用法之違誤。則上訴人
    於受理全部資料後，以理賠計算金額10萬元欲給付予被上訴
    人，自無違誤，被上訴人欲請求超過10萬元部分之金額即應
    負舉證之責，原審並未令被上訴人就此負擔舉證責任，未明
    察之處，洵有所失等語資為抗辯。並聲明：(一)原判決廢棄。
    (二)被上訴人於第一審之訴及假執行之聲請均駁回。
三、本件兩造爭執及不爭執事項：
  (一)不爭執事項：
  1.被上訴人以其所有車牌號碼A9-195號營業用小貨車向上訴人
    投保第三人責任保險（保險單號碼：1301第92CBP0000000號
    ），約定保險期間自92年1 月30日中午12時起至93年1 月30
    日中午12時止，最高賠償額「每一個人傷害」為30萬元、「
    每一意外事故之傷害」為60萬元、「每一意外事故之財損」
    為5 萬元。
  2.被上訴人之受僱人陳琦明於保險期間內之93年1 月30日上午
    11時許，駕駛車牌號碼A9-195號小貨車與第三人曾文仁所騎
    乘車牌號碼L59-778 號機車，在高雄縣湖口鄉○○路126 號
    前發生車禍，第三人曾文仁因此受有右橈骨粉碎性骨折、右
    股骨髁上關節內粉碎性骨折之傷害，所騎乘機車亦有毀損。
  3.第三人曾文仁於93年7 月28日在上訴人之台南分公司與被上
    訴人達成和解，由被上訴人賠付曾文仁50萬元。於和解當天
    ，上訴人公司理賠人員甲○○在場。
  (二)本件爭執要點：
  1.上訴人是否有參與被上訴人與第三人曾文仁間和解過程或同
    意和解結果，而應依保險法第93條規定受和解內容之拘束？
  2.被上訴人可得請求上訴人賠付保險金若干？
四、茲就上開爭點析述如下：
  (一)上訴人是否有參與被上訴人與第三人曾文仁間和解過程或同
    意和解結果，而應依保險法第93條規定受和解內容之拘束？
  1.按保險人得約定被保險人對於第三人就其責任所為之承認、
    和解或賠償，未經其參與者，不受拘束。但經要保人或被保
    險人通知保險人參與而無正當理由拒絕或藉故遲延者，不在
    此限，保險法第93條定有明文。而責任保險旨在解決被保險
    人對第三人之賠償責任，故於保險金額範圍內，被保險人應
    賠償第三人之金額，即為保險人應給付被保險人之金額。被
    保險人若能與被害人達成和解，不但有助疏解訟源，被保險
    人亦可免冒由法院判決賠償較和解更高金額之風險，對保險
    人言，亦非不利，故被保險人因履行其責任與第三人所成立
    之和解，原則上本應有拘束保險人之效力。只是若不問和解
    內容如何，概使保險人受拘束，可能有誇大損害，致保險人
    負擔不必要責任之虞，對於保險人言，未盡公平，故法律乃
    規定未經保險人參與之和解，保險人不受拘束，以兼顧保險
    人之利益。另為防止保險人以拒絕參與，損及被保險人之利
    益，爰規定該項但書規定，使保險人於接受通知後能夠積極
    參與和解過程，藉以評估、得知被保險人所應負之賠償責任
    ，因此，依保險法第93條反面解釋，被保險人對於第三人就
    其責任所為之承認、和解或賠償，經保險人參與者，保險人
    即應受和解之拘束，如保險人經通知後無正當理由拒絕或藉
    故遲延參與和解者，即便保險人與被保險人有特約存在，仍
    應受和解之拘束。
  2.再者，一般和解契約，其效力雖僅及於和解之當事人，但於
    責任保險之情形，依上開規定，為和解契約第三人之保險人
    ，於具備前述法律所定要件，亦受和解效力之拘束。而保險
    人出席和解，苟明確同意和解內容，無論基於契約當事人應
    受契約效力拘束之法理，或基於誠信原則，保險人本應受拘
    束，保險法無另為規定必要，故上開法條使用「參與」非「
    同意」，可知其有意區別二者之不同。再依同條但書規定，
    經要保人或被保險人通知保險人參與而無正當理由拒絕或藉
    故遲延者，保險人即不得主張不受和解拘束，亦可明瞭和解
    對保險人發生拘束力之基礎，在於已保障保險人之參與機會
    ，而非和解條件已得保險人之同意。是若保險人出席被保險
    人與第三人之和解，但對和解條件並未積極表示其可否意見
    者，雖有參與和解之形式，但與上開但書所規定保險人受通
    知無正當理由拒絕參與或藉故遲延者，實質並無不同，故應
    類推適用上開但書規定，使其仍受和解效力拘束。反之，依
    上開但書規定，保險人有正當理由者，即得拒絕參與，且不
    受和解拘束。而於保險人已參與，但有正當理由拒絕和解條
    件者，與上開有正當理由拒絕參與之情形，實質上並無不同
    ，故此時應類推適用上開但書規定，排除和解之拘束力（最
    高法院95年度台上字第2820號判決意旨參照）。然就此正當
    理由及拒絕和解事實之有無，於當事人發生爭議時，仍應由
    主張此事實存在之當事人負舉證責任。
  3.次按依本件兩造簽訂汽車第三人責任保險條款第5 條約定被
    上訴人發生本保險契約承保範圍內之賠償責任，除共同條款
    第13條所規定之費用外，被上訴人就其責任所為之承認、和
    解或賠償，如經上訴人參與，即對上訴人有拘束力，有兩造
    不爭執之該責任保險條款在卷可參（見本院卷第18頁）。經
    查，本件被上訴人與第三人曾文仁間之和解，上訴人曾派員
    參與乙節，為兩造所不爭執，而關於和解過程，被上訴人法
    定代理人丙○○到庭證稱：本件和解談了4 次，都是在上訴
    人台南分公司談的，因伊人在台北，故委託上訴人公司員工
    甲○○去談，金額自150 萬元降至50萬元，最後1 次是上訴
    人通知伊說對方願意降，伊才去談，談的結果就是賠50萬元
    ，強制險由第三人曾文仁另外去領等語（見本院卷第86頁）
    ，核與證人即上訴人指派參與和解之員工甲○○證稱本件和
    解書係由伊寫的，被上訴人與第三人曾文仁間之和解過程均
    係由伊代表被上訴人與第三人曾文仁在上訴人公司洽談的等
    語（見本院卷第79頁）相符，可知本件和解上訴人不僅派員
    參與，且係由上訴人之人員甲○○代表上訴人與第三人談和
    解。證人甲○○及被上訴人法定代理人亦均證稱，和解當時
    第三人曾文仁並未提出相關體傷或車損單據，係事後由第三
    人曾文仁直接交給上訴人等語（見本院卷第79、86頁），而
    證人甲○○於第三人曾文仁未提出何書證資料情形下，仍繼
    續參與後續協商和解，並與第三人曾文仁協調和解金額後，
    通知被上訴人至上訴人台南分公司簽立和解書等情，亦據被
    上訴人法定代理人丙○○陳述在卷（見本院卷第86頁），復
    為上訴人所不爭執，則以本件和解過程證人甲○○皆有參與
    ，並由其與第三人曾文仁協調和解金額、代為書寫和解書，
    證人甲○○於和解過程應有充分時間可明確表達上訴人於本
    件和解之立場，如其確主張不同意系爭和解金額，並需待第
    三人曾文仁提出相關單據後，始決定理賠與否及金額，按其
    乃以保險為業之專業人員，必然會以書面等明確方式表達其
    反對於該時接受和解條件之意思以維權益，詎其僅於代被上
    訴人及第三人曾文仁撰寫之和解書所載和解條件上附加「再
    視送審資料，酌賠付給甲方（即被上訴人）」等字句，未明
    確記載不同意和解金額或保留之具體意見，甚至由被上訴人
    於和解當場即開立面額50萬元之支票予第三人曾文仁，並載
    明於和解書中（見原審卷第48頁）。又本件意外事故發生後
    ，被上訴人即依與上訴人間保險契約約定，通知上訴人派員
    參與和解，顯然被上訴人希冀透過系爭保險填補其部分損失
    ，衡情被上訴人應無於不確定上訴人願賠付金額若干情形下
    ，逕自與第三人達成和解並當場賠付第三人之可能，則證人
    甲○○證稱伊不同意系爭和解書之條件而為保留之約定云云
    ，即與其於和解過程中所表現參與行為明顯有悖，難予採信
    。此外，上訴人又未能舉證證明其確有正當理由拒絕和解條
    件，揆之前項說明，上訴人自應受被上訴人與第三人曾文仁
    間約定和解條件之拘束。
  (二)被上訴人可得請求上訴人賠付保險金若干？
    按責任保險人於被保險人對於第三人，依法應負賠償責任，
    而受賠償之請求時，負賠償之責，為保險法第90條所明定。
    查系爭保險契約約定因被上訴人所有、使用或管理被保險汽
    車發生意外事故，致第三人死亡或受有體傷，依法應負賠償
    責任而受賠償請求時，由上訴人承保每一個人傷害最高責任
    額30萬元、每一意外事故傷害最高責任額60萬元、每一意外
    事故財損最高責任額5 萬元之第三人責任險，此有被上訴人
    提出汽車保險單及上訴人提出汽車第三人責任保險條款在卷
    可參（見原審卷第6 頁及本院卷第17頁至21頁）。然法律或
    系爭保險契約並未就判斷保險事故已否發生，有所規定或約
    定，自得由契約當事人本於自己之認識而判斷，並進而決定
    是否履行相關義務或如何履行，法院僅於當事人意見不同時
    ，始介入裁判。又被保險人對於第三人之賠償義務或保險人
    對被保險人之賠償義務，均為私法上義務，於其義務是否發
    生或範圍如何發生爭執時，法律亦允許以和解方式解決之，
    於和解效力發生後，有關義務之範圍及履行，即應以和解內
    容為準（民法第737 條參照）。本件被上訴人因其受僱人駕
    駛向上訴人投保之車牌號碼A9-195號營業小貨車與第三人曾
    文仁所騎乘機車發生車禍，致第三人曾文仁受有體傷及財損
    ，被上訴人並就此損害賠償費用與曾文仁洽談和解等情，為
    兩造所不爭，則本件於洽商和解時，於外觀上堪認被上訴人
    已有依法應負賠償責任而受賠償請求之情形，上訴人派往處
    理理賠之業務員甲○○又參與和解，亦如前所述，可認上訴
    人已自為判斷第三人曾文仁於車禍中體傷及財損之爭執，屬
    系爭保險契約所承保之範圍，並得以和解所定金額解決紛爭
    。而被上訴人與第三人曾文仁間洽談和解過程中，上訴人既
    已參與，且無正當理由反對和解條件，上訴人亦需受此和解
    效力之拘束，被上訴人並已因上開保險事故給付第三人50萬
    元，業如前述，則上訴人當應依與被上訴人間責任保險契約
    限額及被上訴人與第三人曾文仁間和解契約內容，在該50萬
    元範圍內，賠付被上訴人本件意外事故每一個人傷害最高賠
    償責任額30萬元、每一意外事故財物損失最高賠償責任額5
    萬元，合計35萬元。上訴人雖復抗辯第三人曾文仁與有過失
    ，及系爭保險僅承保強制險以外之範圍，故有必要確認第三
    人曾文仁過失比例及其已領取強制保險之金額，並加以扣除
    云云，惟本件被上訴人應負損害賠償責任既經上訴人參與而
    與第三人曾文仁和解，且互有讓步而以50萬元和解，堪信兩
    造及第三人曾文仁業已綜合系爭意外事故發生經過一切事證
    判斷，考量被上訴人與第三人曾文仁之責任歸屬及相關給付
    後，認以該和解契約所定條件賠付為合理，方簽訂和解契約
    ，約定於強制保險以外，另由被上訴人賠付第三人曾文仁50
    萬元等語，三方當事人並均應受該和解契約拘束，則實際上
    第三人曾文仁是否具有過失、其過失比例為何、其已領取強
    制汽車責任險金額若干等節，業與被上訴人應負賠償責任及
    上訴人應賠付保險金額等情無涉，是上訴人此部分抗辯，亦
    無足取。
五、綜上所述，被上訴人主張上訴人既參與被上訴人與第三人曾
    文仁間就本件車禍意外事故所為之和解，則就被上訴人與曾
    文仁於93 年7月28日所達成由被上訴人賠償50萬元之和解，
    其中35萬元部分係於保險金額範圍內，上訴人自應受其拘束
    ，故上訴人應給付保險金35萬元為可取。上訴人所辯委無可
    採。從而，被上訴人本於系爭責任保險契約，請求上訴人給
    付35萬元及自被上訴人寄發存證信函予上訴人催告給付保險
    金之翌日即93年11月17日起至清償日止，按年息5 ％計算之
    利息，為有理由，應予准許。是則原審判命上訴人如數給付
    ，並依職權宣告假執行，於法並無不合。上訴意旨指摘原判
    決不當，求予廢棄改判，為無理由，應予駁回其上訴。
六、本件事證已臻明確，兩造其餘主張陳述及所提之證據，經本
    院審酌後，認均不足以影響本判決之結果，均毋庸一一論述
    ，附此敘明。
七、據上論結，本件上訴為無理由，依民事訴訟法第436 條之1
    第3 項、第449 條第1 項、第78條，判決如主文。
中　　華　　民　　國　　96　　年　　5 　　月　　30　　日
                        臺灣臺北地方法院民事第三庭
                            審判長法　官  吳光釗
                                  法　官　林振芳
                  　　　 　　　　 法　官　管靜怡
以上正本係照原本作成。
本判決不得上訴。
中　　華　　民　　國　　96　　年　　5 　　月　　30　　日
                      　          書記官　趙郁涵
